【裁判字號】    99,訴,255
【裁判日期】    990630
【裁判案由】    強盜
【裁判全文】
臺灣嘉義地方法院刑事判決               99年度訴字第255號
公  訴  人  臺灣嘉義地方法院檢察署檢察官
被      告  丙○○
選任辯護人  吳秋永律師
上列被告因竊盜等案件，經檢察官提起公訴（99年度偵字第2370
號），本院判決如下：
    主  文
丙○○犯夜間侵入住宅竊盜未遂罪，累犯，處有期徒刑伍月，如
易科罰金，以新臺幣壹仟元折算壹日；於刑之執行完畢或赦免後
，令入相當處所，施以監護貳年。又犯傷害罪，累犯，處有期徒
刑參月，如易科罰金，以新臺幣壹仟元折算壹日；於刑之執行完
畢或赦免後，令入相當處所，施以監護貳年。應執行有期徒刑柒
月，如易科罰金，以新臺幣壹仟元折算壹日；於刑之執行完畢或
赦免後，令入相當處所，施以監護貳年。
    犯 罪 事 實
一、丙○○前因竊盜等案件，經本院以97年度易字第200號判決
    ，判處應執行有期徒刑1年4月確定；又因竊盜案件，經本院
    以97年度朴簡字第115號判決，判處有期徒刑5月確定，上揭
    數罪經裁定應執行有期徒刑1年7月確定，於民國98年10月15
    日執行完畢。丙○○長期罹患慢性器質性精神病、癲癇，係
    中度精神障礙之身心障礙人士，並因上揭精神障礙，致辨識
    行為違法或依其辨識而行為之能力，顯著減低，其意圖為自
    己不法之所有，基於竊盜之犯意，於99年3月18日凌晨3時50
    分許之夜間，至嘉義縣鹿草鄉光潭村133號，以不詳方式徒
    手開啟大門喇叭鎖（未損壞），侵入該住宅後，開啟乙○○
    未上鎖之房門進入，蹲在衣櫃、化粧檯旁，拉開抽屜著手行
    竊，適乙○○之母甲○○○起床上廁所，見大門及乙○○房
    間門未關，站在乙○○房門口，目睹丙○○在抽屜內搜尋財
    物，丙○○發現甲○○○後，尚未竊盜得手，即往房門外衝
    出，甲○○○見狀將房門拉上，遭丙○○敲擊手部後鬆開，
    丙○○趁隙跑到客廳，往大門方向逃逸，甲○○○高喊抓賊
    ，自後拉住丙○○衣領不讓其逃跑，詎丙○○為脫免逮捕，
    另基於普通傷害之犯意，當場以手推甲○○○，致甲○○○
    撞擊桌子後倒地，丙○○並同時跌坐在地，甲○○○仍緊抓
    丙○○衣領，2人同時起身後，丙○○再次以手推甲○○○
    ，致甲○○○跌坐在地，丙○○並同時跌倒在地，甲○○○
    仍抓住丙○○衣領不放，丙○○當場以上揭方式對甲○○○
    施以強暴，致甲○○○受有左上肢、右膝多處瘀腫之傷害，
    惟尚未達到使甲○○○難以抗拒之程度，嗣經乙○○、甲○○○之夫梁宋朝自房間衝出，將丙○○制服，並送警處理。
二、案經甲○○○、乙○○訴由嘉義縣警察局水上分局報請臺灣
    嘉義地方法院檢察署檢察官偵查起訴。
    理  由
壹、程序事項：
    按被告以外之人於審判外之言詞或書面陳述，除法律有規定
    者外，不得作為證據，刑事訴訟法第159條第1項定有明文。
    查證人即告訴人甲○○○、乙○○於警詢時之陳述，係被告
    丙○○以外之人於審判外之陳述，屬傳聞證據，辯護人並於
    本院準備程序時爭執其證據能力，是其等此部分之陳述，應
    認無證據能力。
貳、實體事項：
一、訊據被告固供承有於上揭時間進入告訴人甲○○○、乙○○
    住宅，並進入告訴人乙○○房間，惟矢口否認有何夜間侵入
    住宅竊盜未遂及傷害之犯行，辯稱：伊當天癲癇發作，本來
    要去那民宅隔壁的教會，但後來就不知道，人走進那民宅，
    民宅門沒有鎖，打開就進去了，伊不曉得為什麼走到房間內
    ，伊沒有打開衣櫃，也沒有要偷東西，後來伊是被甲○○○
    發現的，她喊「抓賊」伊才醒過來的，甲○○○拉住伊，一
    直打伊，伊沒有回手，也沒有推倒甲○○○，伊不知道她為
    什麼跌倒，可能是在拉扯過程中她自己跌倒的，後來是她兒
    子把伊抓住，他們就抓伊到派出所了云云。然查：
  (一)上揭犯罪事實，業據告訴人甲○○○、乙○○於本院審理時
    結證綦詳（見99年度訴字第255號卷-下稱本院卷，第109-13
    6頁），並有政國診所診斷證明書1份、照片8張及告訴人乙○○繪製之房間位置圖1份等附卷可稽（見警卷第11-16頁、
    本院卷第140頁），足認被告有夜間侵入住宅竊盜未遂及傷
    害之犯行。
  (二)按預備行為與未遂犯之區別，以已、未著手於犯罪之實行為
    標準，所謂著手，即指犯人對於犯罪構成事實開始實行而言
    ，是關於竊盜行為之著手，係以已否開始財物之搜尋為要件
    。如行為人僅著手於刑法第321條第1項各款所列之加重要件
    行為，而尚未為竊盜行為之著手者，自不得以該條竊盜罪之
    未遂犯論科。亦即刑法上之未遂犯，必須已著手於犯罪行為
    之實行而不遂，始能成立（最高法院94年度台上字第6989號
    判決意旨參照）。
  1.雖被告否認進入上揭住宅係為行竊，然告訴人乙○○於本院
    審理時已結證稱：案發前一天晚上11點，伊就把門鎖起來，
    門鎖是一般喇叭鎖等語（見本院卷第110頁），是該住宅大
    門既已上鎖，被告顯係以不詳方式徒手開啟大門喇叭鎖進入
    ，而被告與告訴人等並非親朋故舊，被告於深夜侵入他人住
    宅，自有不法所有之意圖。
  2.告訴人甲○○○於本院審理時結證稱：乙○○房間有小的電
    燈，伊可以看到等語（見本院卷第133頁），告訴人乙○○
    於本院審理時亦結證稱：房間有留小燈，就是插座的那種小
    夜燈等語（見本院卷第118頁），是告訴人乙○○房間內既
    有燈光照明，則告訴人甲○○○站在房間門口時，確可看到
    房間內情形。況且，告訴人甲○○○於本院審理時結證稱：
    伊起來上廁所，看到大門開一半多，房間的門也開一半多，
    覺得奇怪，就去乙○○房間門看，化粧檯、衣櫃是朝向房間
    門，伊看到有1個人翻衣櫃，在那裏摸抽屜，抽屜已經打開
    了，他舉頭看到伊，馬上要跑出來，伊就關上房間的門，後
    來他把門拉開等語（見本院卷第125、130、136頁），告訴
    人乙○○於本院審理時結證稱：員警蒐證的時候伊有在場，
    伊有看到櫃子有打開，櫃子不是我們自己打開的，是被告打
    開的，因為伊只要打開抽屜一定會關好等語（見本院卷第11
    6、122頁），再觀諸卷附告訴人乙○○繪製之房間位置圖1
    份、告訴人乙○○房間照片1張（見警卷第13頁、本院卷第
    140頁），告訴人乙○○之房間門，正對衣櫃、化粧檯，案
    發後房間內衣櫃、化粧檯有3個抽屜均遭打開，核與告訴人
    甲○○○證述目睹被告在抽屜內搜尋財物之情節相符，是被
    告業已著手竊盜犯行，被告辯稱尚未著手行竊，顯係卸責之
    詞，委無足採。
  (三)按刑法第329條準強盜罪之規定，將竊盜或搶奪之行為人為
    防護贓物、脫免逮捕或湮滅罪證而當場施強暴、脅迫之行為
    ，視為施強暴、脅迫使人不能抗拒而取走財物之強盜行為，
    乃因準強盜罪之取財行為與施強暴、脅迫行為之因果順序，
    雖與強盜罪相反，卻有時空之緊密連接關係，以致竊盜或搶
    奪故意與施強暴、脅迫之故意，並非截然可分，而得以視為
    一複合之單一故意，亦即可認為此等行為人之主觀不法與強
    盜行為人之主觀不法幾無差異；復因取財行為與強暴、脅迫
    行為之因果順序縱使倒置，客觀上對於被害人或第三人所造
    成財產法益與人身法益之損害卻無二致，而具有得予以相同
    評價之客觀不法。故擬制為強盜行為之準強盜罪構成要件行
    為，雖未如刑法第328條強盜罪之規定，將實施強暴、脅迫
    所導致被害人或第三人不能抗拒之要件予以明文規定，惟必
    於竊盜或搶奪之際，當場實施之強暴、脅迫行為，已達使人
    難以抗拒之程度，其行為之客觀不法，方與強盜行為之客觀
    不法相當，而得與強盜罪同其法定刑（大法官會議釋字第63
    0解釋理由參照）。
  1.對於告訴人甲○○○為何受傷乙節，告訴人甲○○○於本院
    審理時結證稱：被告從房間出來後，伊拉住被告衣領，和他
    在拉扯，被告要出去，伊拉住不讓他出去，他1手推伊，1手
    拉開伊，伊撞到桌子，然後整個身體倒在地上，不過被告沒
    有跌倒，他只有坐著而已，伊當時還抓著他，後來他起來，
    伊就順勢起來。第2次伊拉住被告，他向伊抵抗，不讓伊拉
    ，有打伊的手，也要推開伊，後來伊就被被告弄倒下去，肩
    膀先著地，乙○○、伊先生出來時，伊已經跌坐了，乙○○
    、伊先生就各拉著被告1手等語（見本院卷第130-131頁），
    告訴人乙○○於本院審理時結證稱：伊從房間出來時有看到
    母親跌坐在地上等語（見本院卷第115頁），且被告於警詢
    時亦供承：「（問：那你有推她嗎？她抓住你的時候你有推
    她嗎？）我有推她。」等語，業經本院當庭勘驗警詢錄音帶
    屬實，製有勘驗筆錄、警詢譯文各1份在卷足考（見本院卷
    第63、69頁），再觀諸卷附政國診所診斷證明書1紙及告訴
    人甲○○○受傷照片1張（見警卷第11、13頁），核與上開
    告訴人甲○○○所證之傷勢相符，是被告辯稱未推倒告訴人
    甲○○○致其受傷，顯與事實不符，尚非可採。
  2.依告訴人甲○○○證述之上揭情節，可知其抓住被告之衣領
    ，係為防止被告逃跑，是告訴人甲○○○有逮捕被告之意，
    而被告推倒告訴人甲○○○則係意在脫免逮捕。再者，被告
    雖對告訴人甲○○○施以強暴，然依告訴人甲○○○上揭於
    本院審理時之證述，再參酌告訴人乙○○於本院審理時結證
    稱：「（問：當時被告作什麼？）想要逃走。」「（問：既
    然你母親倒在地上，大門又沒有上鎖，為何被告沒有逃跑？
    ）我出來就看到我母親倒在地上，但兩手還抓著被告的衣領
    。」「（問：被告有無倒在地上？）當時他倒在地上爬起來
    正要逃跑，但我母親還是一直拉著被告的衣領。」「（問：
    所以被告一直在你母親的控制範圍內嗎？）是。」「（問：
    被告的背部擦傷如何來的？）被我母親抓住衣領的時候刮到
    的。」等語（見本院卷第113、123頁），被告於本院審理時
    亦供稱：「（問：你從房間出來後，就被甲○○○一直抓著
    衣領嗎？）她沒有鬆開過。」「（問：她說有2次跌倒，她
    跌倒時有無鬆開過？）她的手沒有放。」「（問：她跌倒時
    你有一起跌倒嗎？）是。」「（問：你也跌倒2次嗎？）是
    。」等語（見本院卷第207-208頁），復有被告受傷照片2張
    附卷可參（見警卷第15頁），足見告訴人甲○○○在追躡被
    告過程中，甚至遭被告推倒在地時，始終抓住被告衣領未曾
    鬆手，且被告第1次將告訴人甲○○○推倒在地後，被告亦
    同時跌坐在地，告訴人甲○○○非但不因此倒地不起，反而
    與被告同時起身，又被告第2次將告訴人甲○○○推倒在地
    時，被告亦同時跌倒在地，告訴人甲○○○並在追躡過程中
    同時抓傷被告背部，是被告當時除因遭告訴人甲○○○抓住
    衣領不放，為求掙脫而以手推告訴人甲○○○，致其跌倒受
    傷外，被告並未有其他積極對告訴人甲○○○施以有形不法
    暴力行為之舉動。衡以案發時被告、告訴人甲○○○分別係
    48歲、62歲，有其等年籍資料附卷足參，是被告較告訴人甲○○○年輕力壯，告訴人甲○○○之體能、力氣難與被告比
    擬，若被告為掙脫告訴人甲○○○，而當場對告訴人甲○○○施以其他積極有形不法暴力行為，告訴人甲○○○當無可
    能一直抓住被告衣領，並僅受有上揭傷害，被告亦無不能擺
    脫告訴人甲○○○，反而遭告訴人甲○○○抓傷背部之理，
    是被告當場對告訴人甲○○○實施之強暴行為，僅係出於脫
    免逮捕意思之行為，主觀上其行為並非積極地意在壓制告訴
    人甲○○○致使其難以抗拒意思，客觀上亦不足以壓抑告訴
    人甲○○○不能抗拒，而失其意思自由，尚未達到使告訴人
    甲○○○難以抗拒之程度，核與刑法第329條準強盜之犯罪
    構成要件不符，公訴意旨認被告應論以準強盜罪，尚有未合
    。
  (四)關於被告行為時之精神狀態：
  1.雖被告以上詞置辯，且被告因癲癇、酒精依賴及器質性精神
    病，自95年7月7日起至99年2月24日止，在財團法人嘉義基
    督教醫院精神科門診治療，期間曾於精神科病房全日全院3
    次，有該院99年4月16日嘉基醫字第990400181號函附病歷影
    本1份附卷可憑（見本院卷第75-102頁），足認被告確實罹
    患癲癇。然告訴人甲○○○於本院審理時結證稱：當天被告
    沒有承認是要進去偷東西的，他說要進去關心等語（見本院
    卷第134頁），告訴人乙○○於本院審理時結證稱：被告說
    沒有偷東西，伊說若沒有偷東西，進來作什麼，他說沒有，
    我進來看而已，進來關心一下而已等語（見本院卷第121頁
    ），是被告遭告訴人等逮捕後，從未提及係因癲癇發作不醒
    人事而進入告訴人等住宅。況且，告訴人甲○○○於本院審
    理時結證稱：被告當時精神好好，說話都很正常等語（見本
    院卷第132頁），告訴人乙○○於本院審理時結證稱：被告
    跟一般人一樣很正常，只是身上有酒味，看不出有癲癇發作
    的症狀，那天沒有看到被告有抽慉、口吐白沫、吐舌根，而
    且他也沒有像精神病一樣胡言亂語等語（見本院卷第123-12
    4頁），又被告癲癇發作時之症狀，以意識不清、四肢抽動
    ，眼球上吊等症狀為主，有上揭財團法人嘉義基督教醫院函
    1份在卷可參（見本院卷第75頁），益見被告案發時並無癲
    癇發作之情形，參以精神科專業醫師之鑑定（詳後述），難
    認被告行為時因精神障礙，致不能辨識其行為違法或欠缺依
    其辨識而行為之能力。
  2.被告經送請行政院國軍退除役官兵輔導委員會嘉義榮民醫院
    鑑定結果，認被告於精神科診斷為慢性器質性精神病、癲癇
    、合併酒精濫用等，病情呈慢性化，領有重大傷病卡及中度
    身心障礙手冊，其職業、社交功能皆下降，而且未規則服藥
    及有飲酒的情形（被告否認），仍有癲癇發作、控制力不佳
    ，其數次之心理衡鑑皆顯示被告智力表現屬輕度智能不足，
    認知扭曲，現實感、判斷力下降，屬器質性腦傷之反應型態
    。被告本次涉案行為之精神狀態：被告極力否認犯案動機，
    否認計畫性犯案，對涉案經過可切題回答，但歸因於癲癇發
    作、記不得了等合理化、淡化的陳述，否認喝酒，亦否認受
    幻聽、妄想等精神症狀直接干擾而犯案，故就被告涉案當時
    之精神狀態，應不符合刑法第19條第1項所定之狀態，但推
    論已達到刑法第19條第2項所定之狀態，亦即被告因長期慢
    性精神疾患及癲癇等造成其認知判斷力下降，而造成其於涉
    案當時致其辨識行為違法或依其辨識而行為之能力，有顯著
    減低之情形，此有該院99年6月21日嘉醫行字第0990004858
    號函附鑑定書1份在卷可參（見本院卷第227-233頁），足認
    被告於行為時因上開精神障礙，致其辨識行為違法或依其辨
    識而行為之能力，顯著減低。
  (五)綜上所述，被告上開所辯，顯係卸責之詞，不足採信。本件
    事證明確，被告之犯行均堪予認定。
二、論罪科刑部分：
  (一)核被告所為，係犯刑法第321條第2項、第1項第1款之夜間侵
    入住宅竊盜未遂罪，及同法第277條第1項之傷害罪。檢察官
    認被告係犯刑法第329條、第330條第2項、第1項之加重準強
    盜未遂罪（見本院卷第38頁），雖有未合，惟其基本社會事
    實同一，告訴人甲○○○並於警詢時表示對被告之傷害行為
    提起告訴（見警卷第3頁），且起訴書已記載被告夜間侵入
    住宅竊盜未遂及傷害告訴人甲○○○之犯罪事實，是被告夜
    間侵入住宅竊盜未遂、傷害之犯行，均在起訴範圍內，應予
    變更起訴法條（已當庭告知所犯法條，見本院卷第197頁）
    。被告所犯上開2罪，犯意各別，行為互殊，應予分論併罰
    。
  (二)被告前因竊盜等案件，經本院以97年度易字第200號判決，
    判處應執行有期徒刑1年4月確定；又因竊盜案件，經本院以
    97年度朴簡字第115號判決，判處有期徒刑5月確定，上揭數
    罪經裁定應執行有期徒刑1年7月確定，於98年10月15日執行
    完畢，此有臺灣高等法院被告前案紀錄表1份在卷可參，其
    受徒刑之執行完畢後，5年以內故意再犯本件有期徒刑以上
    之罪，均為累犯，各應依刑法第47條第1項規定加重其刑。
    被告雖已著手於竊盜行為之實行，惟既尚未生犯罪之結果，
    而屬未遂犯，就所犯夜間侵入住宅竊盜未遂罪，爰依刑法第
    25條第2項規定減輕其刑，並先就累犯加重後減輕其刑。又
    被告於本件行為時因精神障礙，致其辨識行為違法或依其辨
    識而行為之能力，顯著減低，已詳如前述，爰依刑法第19條
    第2項之規定，就所犯夜間侵入住宅竊盜未遂罪部分，先就
    累犯加重後遞減輕其刑，就所犯傷害罪部分，先就累犯加重
    後減輕其刑。
  (三)爰審酌被告國小肄業之智識程度，前有多次竊盜犯行，猶不
    知悔改，不思正途獲取財物，行為之手段，告訴人等所受之
    損害，及被告否認犯行，尚未與告訴人等達成和解之態度等
    一切情狀，各量處如主文所示之刑，及定其應執行之刑，並
    均諭知易科罰金之折算標準。又就被告多次前科，表示雖規
    則服藥，仍有多次癲癇發作，被告之職業、社交功能下降，
    且家庭支持度不佳，其再犯或危害公共安全之可能性高，故
    建議其有令入相當處所施以監護之必要，可於精神科病房施
    以監護處分為期至少1年以上，予以規則服藥，觀察並治療
    其癲癇發作及精神症狀，加上職能復健等治療以避免再犯，
    有行政院國軍退除役官兵輔導委員會嘉義榮民醫院99年6月
    21日嘉醫行字第0990004858號函附鑑定書1份附卷可憑（見
    本院卷第227-233頁），足認被告有再犯之虞，是為使被告
    能有較妥善之醫療照顧，接受持續且規則的精神科治療，改
    善其精神疾病，本院認為有宣告付保安處分之必要，爰依刑
    法第87條第2項、第3項之規定，諭知被告於刑之執行完畢或
    赦免後，令入相當處所，施以監護2年。
  (四)雖檢察官以被告犯後態度不佳，猶飾詞狡辯，且其竊盜前科
    累累，歷經多次刑罰仍未悔悟，其遊手好閒，不思自食其力
    ，顯有犯罪習慣，單純之刑罰制裁已難達成矯治目的，非施
    以保安處分無以為功，請本院依刑法第90條之規定，諭令被
    告於刑之執行前另入勞動場所強制工作3年，併兼收社會保
    安之效。然按竊盜犯贓物犯保安處分條例第2條第4項規定：
    「應執行之刑未達1年以上者，不適用本條例。」本案經審
    理後，認被告罪證明確，宣告應執行有期徒刑7月在案，未
    達1年以上，自無從依竊盜犯贓物犯保安處分條例規定，宣
    告強制工作。又保安處分係對受處分人將來之危險性所為拘
    束其身體、自由之處置，以達教化與治療之目的，為刑罰之
    補充制度，本諸法治國家保障人權之原理及刑法之保護作用
    ，其法律規定之內容，應受比例原則之規範，使保安處分之
    宣告，與行為人所為行為之嚴重性，行為人所表現之危險性
    ，及對行為人未來行為之期待性相當（司法院大法官釋字第
    471號解釋參照）。查本件被告之犯罪行為固自不可取，惟
    本院衡酌本案被告竊盜之次數為1次，竊盜部分之行為平和
    ，尚未竊取財物得手，其行為表現之嚴重性、危險性應非達
    於無可容忍之程度，依憲法比例原則之規範，認本件量處被
    告如主文所示之刑，已足收懲儆之效。且被告於上揭竊盜案
    件執行完畢迄今，僅有本案之竊盜犯行，有臺灣高等法院被
    告前案紀錄表1份附卷可稽，尚難僅以被告前有多次竊盜犯
    罪紀錄，推認被告仍有犯罪之習慣，且此情節已為本院量刑
    時予以審酌，經由本案有期徒刑之適當執行後，尚非全然不
    能對其產生矯正策勵之影響，是本案尚未達須以保安處分預
    防矯治之程度而有施以強制工作之必要，爰不併予宣告強制
    工作，附此敘明。
據上論斷，應依刑事訴訟法第299條第1項前段、第300條，刑法
第321條第2項、第1項第1款、第277條第1項、第47條第1項、第
25條第2項、第19條第2項、第51條第5款、第41條第1項前段、第
8項、第87條第2項、第3項，刑法施行法第1條之1第1項、第2項
前段，判決如主文。
本案經檢察官曹合一到庭執行職務。
中    華    民    國    99    年    6     月    30    日
                刑事第二庭  審判長法  官  沈福財
                                  法  官  林青怡
                                  法  官  卓春慧
以上正本證明與原本無異。
如不服本判決應於收受判決後10日內向本院提出上訴書狀，並應
敘述具體理由；其未敘述上訴理由者，應於上訴期間屆滿後20日
內向本院補提理由書（均須按他造當事人之人數附繕本）「切勿
逕送上級法院」。告訴人或被害人如對於本判決不服者，應具備
理由請求檢察官上訴，其上訴期間之計算係以檢察官收受判決正
本之日期為準。
中    華    民    國    99    年    6     月    30    日
                                  書記官  李玫娜
附錄本案論罪科刑法條全文：
刑法第321條：
犯竊盜罪而有左列情形之一者，處6月以上、5年以下有期徒刑：
一、於夜間侵入住宅或有人居住之建築物、船艦或隱匿其內而犯
    之者。
二、毀越門扇、牆垣或其他安全設備而犯之者。
三、攜帶兇器而犯之者。
四、結夥三人以上而犯之者。
五、乘火災、水災或其他災害之際而犯之者。
六、在車站或埠頭而犯之者。
前項之未遂犯罰之。
刑法第277條第1項：
傷害人之身體或健康者，處3年以下有期徒刑、拘役或1千元以下
罰金。

司法院資訊處製作；財團法人民間司法改革基金會備份。
